最高法院刑事判決　　　　　　　　　　　　　　　八十八年度台上字第四八一二號
　　上訴人　乙○○
　　被　告　丙○○
　　　　　　甲○○
右上訴人因自訴被告等背信案件，不服台灣高等法院中華民國八十六年八月二十六日
第二審更審判決（八十六年度上更(一)字第三八三號，自訴案號：台灣新竹地方法院八
十四年度自字第一二六號），提起上訴，本院判決如左：
    主  文
原判決撤銷，發回台灣高等法院。
    理  由
本件原判決以上訴人乙○○於第一審自訴意旨略稱：上訴人前與林秀明共同出資在南
非購買一塊面積六七七‧三三九八公頃之土地，設立大明花岡石礦有限公司（以下簡
稱大明公司）上訴人並擔任該公司之股東。嗣林秀明將其部分股權轉讓予被告丙○○
，隨即於民國八十一年一月十六日，在丙○○之台灣省新竹市富山電熱辦公室內，由
上訴人與林秀明、丙○○、余泉霖等四人簽立協議書，上訴人仍保有該公司土地產權
之二分之一，而放棄大明公司之股權及大明公司之動產之權利，上訴人與上開三人間
均確認上訴人之土地所有權之範圍，並約定願負本協議書逐項規定，如有違背者，自
負全責，足見丙○○對上訴人於大明公司之土地擁有二分之一權利一事，完全了解。
嗣林秀明與丙○○竟共同將大明公司之股權出售予林獻華，林獻華又委由被告甲○○
為股權登記之名義人，辦妥大明公司股權之移轉手續。甲○○明知大明公司並未向丙
○○借錢，竟與丙○○在台灣共同偽造債權憑證支票四張，偽稱大明公司積欠丙○○
南非幣五百二十六萬二千一百五十二ＲＡＮＤ，丙○○因而持該等債權憑證在南非申
請法院拍賣大明公司之全部動產與不動產，丙○○並自南非法院以低價再購得上開土
地，使上訴人對上開土地之二分之一之權利完全喪失。丙○○明知上訴人對上開土地
仍有二分之一之權利，且係基於信託或委任關係而登記在大明公司名下，並於八十一
年一月十六日簽約時，基於信賴，未立即請求分割，而繼續信託予大明公司及各股東
即林秀明、丙○○、余泉霖，丙○○嗣後亦取得大明公司之實際經營權，足認丙○○
與林秀明係共同受上訴人之委任管理上開土地，乃丙○○竟未經上訴人之同意，擅自
出售其股權包括系爭土地之權利予林獻華，再登記予林獻華指定之登記名義人甲○○
，甲○○明知大明公司對丙○○並無南非幣五百二十六萬二千一百五十二ＲＡＮＤ之
債務，竟偽造債權憑證，拍賣大明公司之上開土地，丙○○、甲○○二人之行為涉有
共犯背信、侵占、及詐欺等罪嫌。惟經調查審理結果，上訴人所指被告涉犯之罪，其
犯罪地均在國外，且均非最輕本刑三年以上有期徒刑，依刑法第五條、第六條、第七
條之規定，我國刑法對之並無處罰規定，因而撤銷第一審之判決，改判諭知被告等無
罪，固非無見。
惟查(一)、未經參與審理之法官參與判決者，其判決當然為違背法令，刑事訴訟法第三
百七十九條第十三款定有明文。本件原審審判筆錄所載最後出席審理之法官為楊貴志
、陳志洋、呂丹玉（原審法院上更(一)卷第七十九頁正面），而卷附之判決正本其法官
則為楊貴志、袁從楨、呂丹玉，是顯以未經參與審理之法官袁從楨參與判決，自屬於
法有違。(二)、自訴狀並不以記載被告所犯法條為必要，法院於不妨害自訴事實同一性
之範圍內，得自由認定事實，適用法律，不受自訴狀所記載罪名之拘束，亦不能僅就
自訴狀記載之罪名審理。原判決記載自訴意旨略以：被告甲○○與丙○○在台灣共同
偽造債權憑證支票四張等情。準此，則上訴人自訴之事實是否包括被告等涉犯刑法第
二百零一條之偽造有價證券罪嫌，即有待調查審認，原審對此未詳加調查說明，遽為
判決，亦有可議。又所謂被告等偽造之四張支票，究竟是以何人名義簽發，攸關其犯
罪之直接被害人為何人及上訴人是否得提起自訴，亦有併予調查審認之必要。上訴意
旨指摘原判決不當，尚非無理由，應認仍有撤銷發回更審之原因。又本件雖屬刑事訴
訟法第三百七十六條第三款、第四款、第五款所列之案件，惟涉犯背信罪部分於修正
刑事訴訟法施行前，原得上訴於第三審法院，且已繫屬於法院，依刑事訴訟法施行法
第五條第一項規定，仍應依施行前之法定程序終結之。另涉犯侵占及詐欺部分，因自
訴意旨認與涉犯之背信罪有牽連犯之裁判上一罪關係，仍為上訴效力所及，均併予發
回，附此明。
據上論結，應依刑事訴訟法第三百九十七條、第四百零一條，判決如主文。
中      華      民      國    八十八    年      九      月      二      日
                              最高法院刑事第五庭
                                  審判長法官  丁  錦  清
                                        法官  賴  忠  星
                                        法官  林  茂  雄
                                        法官  王  居  財
                                        法官  林  秀  夫
      右正本證明與原本無異
                                              書  記  官
中      華      民      國    八十八    年      九      月      八      日
